臺灣高等法院民事判決　　　　　　　　　　　　　　九十三年度家上字第一０五號
　　上　訴　人　甲○○
　　被　上訴人　乙○○
當事人間請求離婚事件，上訴人對於中華民國九十三年一月二十八日臺灣板橋地方法
院九十二年度婚字第一三六二號第一審判決提起上訴，本院於九十三年六月十五日言
詞辯論終結，判決如下：
    主      文
上訴駁回。
第二審訴訟費用由上訴人負擔。
    事實及理由
一、本件被上訴人起訴主張：兩造係夫妻，婚姻關係現仍存續中，伊於民國（下同）
    八十六年間，因認伊先前所購買而登記於上訴人名下之台北縣新莊市○○街五三
    之一號房屋暨所坐落基地（下稱系爭房地）係伊所有，故向原法院訴請變更所有
    權人名義，經該院以八十六年度訴字第二一五號民事判決、本院於八十七年十一
    月二十四日以八十七年度家上字第一二五號民事判決駁回其上訴後，上訴人復提
    起第三審上訴，惟因上訴不合法，遭最高法院於八十八年十月十四日以八十八年
    度台上字第二三七八號民事裁定駁回確定。詎上訴人竟於該案審理中之八十八年
    一月十三日下午，在台北縣新莊市○○街二四巷三號住處內，代伊收受最高法院
    郵務送達內裝有第三審上訴狀繕本及上訴理由狀之封緘信函後，為謀不法之訴訟
    上利益，竟無故隱匿伊之封緘信函，復見上開民事第一、二審均判決其敗訴，竟
    意圖為自己不法之所有，於第三審審理中之八十七年十二月十七日，利用其仍為
    系爭房地登記名義人之機會，以新台幣（以下同）二百三十二萬五千元之價格，
    擅將時仍租予他人使用之系爭房地售予訴外人徐承洲（原名徐錦祥），並於八十
    八年二月一日，向台北縣新莊地政事務所辦理所有權移轉登記完畢，而侵占系爭
    房地。且上訴人明知伊
    買受人徐承洲得遷入該址以辦理自用住宅優惠稅率，復於八十八年三月五日，持
    伊平日放置於上開新興街住處內供收受郵件用之印章乙枚，赴台北縣新莊戶政事
    務所，佯以伊代理人之名義，辦理遷出伊
    住址變更
    務所不知情之承辦公務員，將此不實事項登載於
    及
    六二一號刑事判決、本院八十九年度上訴字第三三九四號刑事判決及最高法院於
    九十二年八月二十九日以九十二年度台上字第四七六八號刑事判決有罪，處有期
    徒刑五月確定在案，並致伊精神上受有痛苦。為此依民法第一千零五十二條第一
    項第十款之規定，訴請離婚等語。原審為被上訴人勝訴判決，被上訴人於本院為
    駁回上訴之聲明。
二、上訴人則以：伊所以出售系爭房地乃因被上訴人未支付家庭費用，伊須照顧婆婆
    及子女，其中一女係智障，復逢兩造之子郭國泰結婚，為籌措婚禮事宜，伊不得
    已始將系爭房地出售，並以所得價金支付婚禮所需及其他家用開銷，多年下來已
    所剩無多，與為圖不法利益而犯偽造文書罪之情形，迥然有別。被上訴人自無依
    民法第一千零五十二條第一項第十款訴請離婚之理由等語置辯，而聲明廢棄原判
    決，駁回被上訴人在原審之訴。
三、查被上訴人主張兩造間婚姻關係現仍存續中，而上訴人於前揭時地涉犯侵占、偽
    造文書等罪責，經判處有期徒刑五月確定之事實，業據被上訴人提出
    臺灣板橋地方法院八十九年度訴字第六二一號刑事判決、本院八十九年度上訴字
    第三三九四號刑事判決及最高法院九十二年度台上字第四七六八號刑事判決等為
    證（原審卷第六至十九頁），復為上訴人所不爭執，並經本院依職權調取上開刑
    事卷宗閱明屬實，自堪認被上訴人此部分之主張為真正。惟上訴人否認係圖不法
    利益而犯偽造文書罪，並以前詞置辯，是本院所應審究者，上訴人上開犯罪行為
    ，是否屬不名譽之罪？被上訴人依據民法第一千零五十二條第一項第十款請求離
    婚，有無理由？
四、經查：
  (一)按民法第一千零五十二條第一項第十款所謂「不名譽之罪」，係指社會上一般觀
    念皆認為不名譽之罪而言。至於所謂「社會上一般觀念」，則應斟酌當事人之身
    分、地位、教育程度及其他犯罪環境等情事，依社會上之一般觀念而為觀察，夫
    妻之一方有此犯罪行為，足致他方不能忍受續為婚姻上之共同生活，始足當之。
    又所謂犯不名譽之罪，依最高法院三十三年度上字第三一四二號判例所示，包括
    偽造文書罪在內，係指為圖不法利益而犯偽造文書之罪者而言（參見最高法院八
    十年台再字第九十九號判例要旨），合先敘明。
  (二)上訴人辯稱伊出售系爭房地，係因被上訴人未給付家庭生活費用，而伊須照顧其
    婆婆郭張新發及子女，且其中一女郭靜宜智障，復逢其子郭國泰結婚，不得已下
    始為之，與為圖不法利益而犯偽造文書罪之情形有別，固據其提出
    斷證明書（見原審卷第五三、五四頁）為證，及舉證人即兩造所生之女兒郭雅羚
    為憑。證人郭雅羚亦到庭證稱伊父親未負擔家計，伊以前念書時均係伊母親發傳
    單來扶養，伊知母親賣屋是因沒錢，亦擔心父親不給錢，以後生活不知怎辦，而
    因伊兄結婚時，母親身邊沒錢，亦買一些傢俱花一些錢，隔二、三年後亦買一些
    嫁妝給我等語（見原審卷第一四三至一四五頁）。惟查：
  　1.被上訴人於上開刑案中及本院審理時固不否認之前未拿家用回家，惟亦稱
      新興街住處貸款由其繳納，且以系爭房屋出租所得亦係由上訴人收取，其等之
      子女亦會拿錢回家給上訴人等語（並參見上開第一審刑事卷第六十頁），並提
      出存款存摺為憑（見原審卷第八四頁），而上訴人除未否認其等
      處貸款為被上訴人所繳納，亦自承曾收取系爭房屋出租所得，其子女並有按月
      給其金錢等情（見原審卷第六四、六五頁），雖其亦辯稱有時尚須給兒子錢或
      ，亦難認其有上訴人所指完全不負擔家用之情事，則上訴人是否果真因須照顧
      婆婆及其女郭靜宜而須賣屋以維持生活，已屬有疑。又兩造之子郭國泰、女郭
      雅羚於上訴人出售系爭房地時，均已年滿二十歲，有各該子女年籍資料在卷可
      參（見原審卷第一四二頁、上開第一審刑事卷第四一頁），其等顯已有能力維
      生，即難認上訴人就上開子女部分仍須負扶養之義務，而致其非售屋不可。上
      訴人復辯稱系爭房屋出租問題多，所收房租不夠修繕，惟未能舉證以實其說，
      其復與證人郭雅羚亦均稱僅出租幾個月等語（見原審卷第一四五頁），然縱認
      所言屬實，亦難認上訴人即因此有何為謀生而致須售屋之必要性，其辯稱須售
      屋以支付家庭開銷云云，尚難憑採。
    2.上訴人復辯稱因逢兩造之子郭國泰結婚，為籌措婚禮事宜，故不得已將系爭房
      地出賣，以所得支付婚禮所需，非為圖不法利益云云。然查被上訴人迄未能就
      其以售屋所得支付婚禮費用之數額及明細提出證明，僅泛稱成家花用二、三十
      萬元（見原審卷第六六頁），則縱認被上訴人所辯其確有以售屋所得支付婚禮
      費用，然其金額僅二、三十萬元，顯難認有出售系爭房地以支付婚禮費用之急
      迫性可言，遑論被上訴人亦主張其子訂婚費用均由其支出（見原審卷第六六頁
      ）。參以證人郭雅羚亦證稱母親賣屋是因沒錢，亦擔心父親不給錢，以後生活
      不知怎辦等語，益徵上訴人出售系爭房屋，顯有圖其不法之利益，是上訴人執
      曾支付其子婚禮費用及為支付家用為由，辯稱非為圖不法利益云云，難信為真
      。
    3.上訴人猶一再指稱系爭房地為其以結婚前賺得之錢所購買，惟查系爭房地業經
      判決確定為被上訴人所有，已如前述，其再執陳詞為抗辯，亦不足採。況兩造
      既就系爭房地所有權有極大爭執，上訴人復未能證明確有因被上訴人應支付家
      庭生活費用，致其非處分系爭房地否則不能維持家庭生活，及為被上訴人履行
      法定扶養義務之必要情形，併確有不及等待被上訴人之授權等情事，乃捨正當
      途徑向被上訴人請求家庭生活費及扶養費而不為，竟於兩造爭訟中，擅自出售
      系爭房地，顯係為侵占被上訴人之財產至明，其辯稱非為圖不法利益而犯偽造
      文書、侵占罪云云，自不足為取。
  (三)依被上訴人所提出之前開刑事歷審判決書所載，上訴人除因未經被上訴人同意，
    擅自將系爭房地出售而觸犯刑法第三百三十五條第一項之侵占罪外，尚因偽造被
    上訴人署押並盜蓋被上訴人印章於委託書上，而偽造被上訴人出具表示委託上訴
    人代為辦理登記住址變更之委託書一份，並填載住址變更
    申請書之申請人欄內接續盜蓋被上訴人之印章，再持其所偽造完成之委託書、住
    址變更
    務員將此不實事項登載於職務上所掌
    戶政機關對於
    十四條之偽造文書罪，是縱謂上訴人擅自出售房地部分係有其前述不得已之苦衷
    ，而非圖何不法利益，但其所為偽造被上訴人委託書、申請書罪責部分，要與上
    揭上訴人所指摘被上訴人未負擔家計之辯解無涉，是上訴人上開所辯，要非可採
    。
  (四)查上訴人為國小畢業，業家管，僅有存款，被上訴人則係初中畢業，年薪約三十
    萬元，任職貿易公司工友，現新興街住處為其名義（見原審卷第四四、四五頁）
    ，為兩造所不爭，並有在職證明書、扣繳憑單附卷可佐（見原審卷第七九、八十
    頁）。是本院審究兩造之地位、教育程度等主觀情事及上訴人犯罪環境，認依社
    會上一般觀念觀察，於兩造就系爭房地所有權歸屬問題既在訴訟中，而上訴人於
    第一、二審均遭敗訴，猶執意為上開盜賣系爭房地等涉及侵占、偽造文書犯罪行
    為，已足致被上訴人不能忍受續為婚姻上之共同生活，況上訴人之犯罪行為，既
    係基於自己之利益，已如前述，而被上訴人於婚姻上縱有過咎，依一般常情，尚
    不足以導致上訴人即有偽造文書及侵占之犯行可言，即難謂非不名譽，應認上訴
    人所犯上開偽造文書、侵占等犯罪行為，核屬係犯不名譽之罪。
五、按夫妻之一方因犯罪被處三年以上之徒刑或犯不名譽之罪被處徒刑者，他方得向
    法院請求判決離婚，民法第一千零五十二條第一項第十款定有明文。本件上訴人
    所犯侵占、偽造文書等罪，依通常之社會觀念，係屬不名譽之犯罪，已如前述，
    復被判處有期徒刑五月確定，核與首開規定相符，而上開最高法院九十二年度台
    上字第四七六八號刑事判決係於九十二年八月二十九日所為，則被上訴人於該判
    決確定後之九十二年九月二十五日提起本件離婚訴訟（見原審卷第三頁原法院收
    文日期），未逾一年除斥期間，其據以請求判決准與上訴人離婚，於法有據，應
    予准許，原審判准兩造離婚，核無不合。上訴意旨指摘原判決不當，求予廢棄改
    判，為無理由，應予駁回。
六、本件事證已臻明確，兩造其餘攻擊、防禦方法及所為之立證，經核與判決之結果
    不生影響，爰不逐一論述，併予敘明。
據上論結，本件上訴為無理由，依民事訴訟法第四百四十九條第一項、第七十八條，
判決如主文。
中　　　華　　　民　　　國　　九十三　　年　　　六　　　月　　二十九　　日
                                民事第十七庭
                                    審判長法  官  黃  騰  耀
                                          法  官  許  文  章
                                          法  官  黃  莉  雲
正本係照原本作成。
如不服本判決，應於收受送達後二十日內向本院提出上訴書狀，其未表明上訴理由者
，應於提出上訴後二十日內向本院補提理由書狀（均須按他造當事人之人數附繕本）
上訴時應提出委任律師或具有律師資格之人之委任狀；委任有律師資格者，另應附具
律師資格證書及釋明委任人與受任人有民事訴訟法第四百六十六條之一第一項但書或
第二項（詳附註）所定關係之釋明文書影本。
中　　　華　　　民　　　國　　九十三　　年　　　七　　　月　　　一　　　日
　　　　　　　　　　　　　　　　　　　　　書記官  秦  仲  芳
附註：
民事訴訟法第四百六十六條之一（第一項、第二項）：
對於第二審判決上訴，上訴人應委任律師為訴訟代理人。但上訴人或其他法定代理人
具有律師資格者，不在此限。
上訴人之配偶、三親等內之血親、二親等內之姻親，或上訴人為法人、中央或地方機
關時，其所屬專任人員具有律師資格並經法院認為適當者，亦得為第三審訴訟代理人
。
